【裁判字號】    99,易,502
【裁判日期】    991228
【裁判案由】    家暴傷害
【裁判全文】
臺灣基隆地方法院刑事判決               99年度易字第502號
公  訴  人  臺灣基隆地方法院檢察署檢察官
被      告  姚雪華
選任辯護人  柯士斌律師（法律扶助律師）
上列被告因家暴傷害案件，經檢察官提起公訴（99年度偵字第
4483號），本院判決如下：
    主  文
姚雪華無罪。
    理  由
壹、程序部分：
    按「刑事訴訟法第159 條第1 項雖規定，被告以外之人於審
    判外之言詞或書面陳述，除法律有規定外，不得作為證據。
    惟同法第159 條之5 第2 項已規定，當事人、代理人或辯護
    人於法院調查證據時，知有第159 條第1 項不得為證據之情
    形，而未於言詞辯論終結前聲明異議者，視為有前項之同意
    （指同條第一項之同意作為證據）」（詳最高法院93年度台
    上字第3533號判決要旨）；又「刑事訴訟法第159 條之5 明
    定：『被告以外之人於審判外之陳述，雖不符前4 條之規定
    ，而經當事人於審判程序同意作為證據，法院審酌該言詞陳
    述或書面陳述作成時之情況，認為適當者，亦得為證據。』
    、『當事人、代理人或辯護人於法院調查證據時，知有第15
    9 條第1 項不得為證據之情形，而未於言詞辯論終結前聲明
    異議者，視為有前項之同意。』，其立法理由在於傳聞證據
    未經當事人之反對詰問予以核實，乃排斥其證據能力。惟當
    事人如放棄對原供述人之反對詰問權，於審判程序表示同意
    該等傳聞證據可作為證據，此時，法院除認該傳聞證據欠缺
    適當性外，自可承認其證據能力。又當事人、代理人或辯護
    人於調查證據時，知有刑事訴訟法第159 條第1 項不得為證
    據之情形，卻表示『對於證據調查無異議』、『沒有意見』
    等意思，而未於言詞辯論終結前聲明異議者，應視為已有將
    該等傳聞證據採為證據之同意。」（詳最高法院94年度台上
    字第2976號判決意旨）。經查本案被告及檢察官於本院準備
    程序期日、審判期日，對本案之全部證據，未表示對證據能
    力有爭執，復於審判期日就本院一一提示之證據於言詞辯論
    終結前，均未就所調查之證據主張有刑事訴訟法第159 條第
    1 項不得為證據之情形，是參照上開最高法院判決要旨，本
    案經調查之證據均有證據能力，合先敘明。
貳、實體部分
一、公訴意旨以：被告姚雪華與李天生（另案為不起訴處分）係
    夫妻，李天生與李孝義係兄弟，於民國99年8 月7 日凌晨0
    時許，李孝義在基隆市○○區○○街332 巷24號2 樓因細故
    與李天生發生口角爭執，姚雪華得知後上樓，基於傷害之犯
    意，持水瓶（未扣案）毆打李孝義之頭部，致李孝義受有頭
    部外傷、頭皮下血腫之傷害，因認被告姚雪華所為，涉犯刑
    法第277 條第1 項之傷害罪嫌。
二、按犯罪事實應依證據認定之，無證據不得認定犯罪事實；又
    不能證明被告犯罪者，應諭知無罪之判決，刑事訴訟法第15
    4 條第2 項、第301 條第1 項分別定有明文。次按事實之認
    定，應憑證據，如未能發現相當證據，或證據不足以證明，
    自不能以推測或擬制之方法，以為裁判基礎；又所謂認定犯
    罪事實之證據，係指足以認定被告確有犯罪行為之積極證據
    而言，而認定犯罪事實所憑之證據，雖不以直接證據為限，
    間接證據亦包括在內，然而無論直接或間接證據，其為訴訟
    上之證明，須於通常一般人均不致有所懷疑，而得確信其為
    真實之程度，始得據之為有罪之認定，倘其證明尚未達到此
    一程度，而有合理懷疑存在時，事實審復已就其心證上理由
    予以闡述，敘明其如何無從為有罪之確信，因而為無罪之判
    決，尚不得任意指為違法（最高法院29年上字第3105號、40
    年台上字第86號、76年台上字第4986號等判例要旨供參）。
    又告訴人與被告係處於對立地位，其提起告訴，係以使被告
    受刑事訴追為目的，是其指訴是否與事實相符，仍應調查其
    他證據以資審認，且不得以其指訴為被告犯罪之唯一證據（
    最高法院92年度台上字第1878號及84年度台上字第5368號判
    決意旨參照）。
三、公訴人認被告涉犯刑法第277 條第1 項之傷害罪嫌，無非係
    以被告之供述、告訴人李孝義之指訴、診斷證明書1 份、現
    場照片7 張等為其主要之論據。惟查：
  (一)證人即告訴人李孝義於案發當日凌晨1 時20分許即至基隆市
    警察局第一分局南榮路派出所備案自述，與其兄發生糾紛，
    遭其兄毆打等情，有上開派出所員警工作紀錄簿在卷可稽（
    附本院卷）；其於99年8 月7 日下午3 時許至臺灣基隆地方
    法院檢察署向檢察官提出告訴證稱，時間是99年8 月7 日凌
    晨零時10分許，在我戶籍地址2 樓，他喝酒時徒手打我背部
    。打完後，又恐嚇我，說要讓我死的很難看。事發原因是他
    說我用帆布蓋住搭的冷氣，但他的冷氣滴水，我不得不如此
    等語（見99年度偵字第3776號偵查卷第3 頁）；於99年9 月
    14日檢察官偵訊時證稱，冷氣是裝在隔壁的牆壁，水潑在自
    己的家裡，我怕我剛買的木材淋濕，我用帆布蓋起來，他就
    不爽，第一次他是用手打我背部，我不理他。後來他老婆來
    ，我就叫他老婆帶他下去，他一直叫他老婆拿東西來，他老
    婆用水瓶敲我的頭，我不知道他老婆的名字，我也要告他老
    婆，第二次他也是用手推打我的背部，兩次相差約15分鐘左
    右，打完第二次後，我還手，他老婆拿水瓶敲我頭部，之後
    驗傷頭部一個包蠻大的等語（見同上偵查卷第9 至10頁）；
    於本院99年11月23日審判時證稱：「（問：99年8 月7 日凌
    晨0 時許，在基隆市○○街住處發生何事？請依時間前後詳
    述經過情形？）我之前在偵查中所說的都是事實，現在已經
    隔了2 個多月，當天晚上我是在跑車，我回到基隆市○○街
    住處，當天李天生在家門口，我車子一停他馬上叫我過去，
    李天生在樓上說我帆布把他的冷氣遮住沒有風，李天生就生
    氣，就叫他太太把鐵管拿來，李天生推打我的時候我跌倒我
    就拿鐵管打李天生，被告就拿鋼瓶敲我的頭部後面，位置就
    如我的驗傷單上面所載。」、「（問：受到何種傷勢？）當
    時是腦震盪現象，右手肘有受傷，驗傷單沒有載明，驗傷時
    我沒有注意到。」、「（問：有無看到被告拿什麼東西敲你
    的頭？）我放在2 樓的鋼瓶，鋼瓶是我的，鋼瓶現在應該還
    在2 樓那裡，我沒有動。」（見本院99年11月23日審判筆錄
    ）等語；可知告訴人於案發當日凌晨1 時20分許至基隆市警
    察局第一分局南榮路派出所備案，同日下午下午3 時許至臺
    灣基隆地方法院檢察署向檢察官提出告訴，其訴究之對象為
    告訴人之兄李天生，並非李天生之妻即被告姚雪華，當時均
    未提及有關被告姚雪華持鋼瓶毆打其頭部，如被告姚雪華持
    鋼瓶毆打告訴人頭部如此重大之傷害情事，果係告訴人親身
    經歷之事，則當會立即上上述派出所備案時告知承辦警員，
    並於同日下午至臺灣基隆地方法院檢察署向檢察官對告訴人
    之兄李天生提出告訴，據此告訴人指訴之內容與其案發後隨
    即前往上開派出所備案及向檢察官均僅對李天生訴究，則是
    否被告確有持鋼瓶毆打告訴人，非無疑問？且被告於第一次
    檢察官偵訊時證稱，係其兄李天生喝酒時徒手打伊背部等語
    ；第二次檢察官偵訊證稱，李天生案發當時分2 次毆打伊，
    第一次他是用手打我背部，我不理他，後來他老婆來，我就
    叫他老婆帶他下去，他一直叫他老婆拿東西來，他老婆用水
    瓶敲我的頭，第二次李天生也是用手推打我的背部，兩次相
    差約15分鐘左右，打完第二次後，我還手，他老婆拿水瓶敲
    我頭部，之後驗傷頭部一個包蠻大的等語；於99年11月23日
    本院審判時則證稱，李天生叫他太太即被告把鐵管拿來，李
    天生推打伊跌倒，伊就拿鐵管打李天生，被告就拿鋼瓶敲我
    的頭部後面等語，均詳如前述，據此告訴人指訴之內容有前
    後不一之瑕疵，自未能執此率論被告有對之傷害之舉。
  (二)證人即原任基隆市警察局第一分局南榮路派出所警員案發當
    時到現場處理之警員鄭宜忠於99年12月14日審判時證稱：「
    （問：99年8 月7 日你是否有到基隆市○○街332 巷24號2
    樓案發現場處理？提示警員工作紀錄簿）是我去處理的。」
    、「（你為何會去現場？）是告訴人到派出所說家人有一些
    糾紛，就是到了李天生的家去處理，到現場時，我記得李天
    生好像有喝一些酒，跟告訴人有發生口角，我就把他們2人
    隔開，李天生在家裡面，我跟李孝義在外面，當天有下雨，
    我跟李孝義講兄弟的事情好好講，李天生有喝點酒，不方便
    讓他們對話，李孝義說房子是父親留下來的，他想在上面加
    蓋，但是李天生不讓他蓋，我問他們2 人方不方便上去，李
    天生說好，你上去看，我就跟李孝義上去屋頂，當天是深夜
    又有一點下雨，有放一些木料、鐵質材料，我就說下來，下
    來後我就跟李孝義講先回派出所，因為李天生當時有喝一些
    酒，不方便由李孝義下來，恐怕會有糾紛，我就請李孝義跟
    我一起回派出所，沒有多久李孝義的太太也到派出所，之後
    李孝義的太太也來了，我跟他太太說這是兄弟處理家人留下
    財產的問題，他們2 人都說房子是自己的。」（見本院99年
    12月14日審判筆錄）等語，足認告訴人李孝義案發當日確有
    因父親留下來房屋所生糾紛，前往上址處理糾紛，而證人鄭
    宜忠就處理糾紛經過之情形證稱：「（問：李孝義帶你到案
    發現場時，有無說有人打他？）我真的忘記了。因為李孝義
    一到派出所就跟我說有房產的糾紛，我就說到現場看看，至
    於他有無說有人打他，我真的沒有印象。」、「（問：在你
    的記憶中，當天李孝義有無說他當天有被他二嫂即被告姚雪
    華毆打？）不記得。」（見本院同上審判筆錄）等語，是依
    照證人鄭宜忠之證詞，均難以佐證被告於案發當日確有毆打
    告訴人李孝義，益見告訴人指述尚乏憑信，而無足採。
  (三)又本院於99年11月23日審判時請告訴人提出被告傷害用的鋼
    瓶，告訴人於99年12月14日審判時提出保溫鋼瓶，本院遂命
    命通譯拍照附卷，並當庭勘驗，勘驗結果：鋼瓶為不銹鋼材
    質，杯蓋為塑膠材質。底部不銹鋼材質直徑9.7 公分、塑膠
    杯蓋直徑7 公分、高度29.8公分等語，有勘驗筆錄在卷可稽
    。證人鄭宜忠表示，告訴人李孝義從頭到尾都沒有講到鋼瓶
    的事情，到案發現場也沒有跟我講有鋼瓶的事情等情，而證
    人即告訴人李孝義則證稱：「（問：你第一次到派出所報案
    ，帶警員到現場處理後，再隨警員鄭宜忠返回派出所，為何
    均未向處理警員鄭宜忠報告被告用今日提出的保溫鋼瓶毆打
    你的事情？）當時我就是被打，當時心情很不好，頭又被敲
    ，我又問警員的辦案程序，當時我有腦震盪現場沒有辦法講
    出來，發生事情在地檢署我都已經講過了。」（見本院同上
    審判筆錄）等語，是告訴人指訴遭受被告持上述不鏽鋼保溫
    鋼瓶毆打頭部，於案發當時隨即到派出所報案，並未向承辦
    之警員鄭宜忠指訴如何遭受被告持上述保溫鋼瓶毆擊，顯然
    有違常情，況且如遭受告訴人提出上開不銹鋼材質之保溫鋼
    瓶毆擊頭部，必定痛苦難受，而印象深刻，更會隨即前往報
    案時向承辦警員指訴，從而被告指述，其頭部所受之傷害，
    是否即為被告持不鏽鋼材質之保溫鋼瓶毆擊，更難以採信。
  (四)證人即被告之夫、告訴人之兄李天生於99年11月23日本院審
    判時具結證稱：「（問：你跟你弟弟在案發當時如何發生肢
    體衝突？）案發當時我弟弟把帆布將我家冷氣的室外機，我
    聽到戶外冷氣有發出嗡嗡的聲音，我就上樓查看，我看到帆
    布將冷氣蓋住，我就等李孝義回來，我跟我弟弟講說為何將
    冷氣蓋住，我跟我弟弟起衝突，我弟弟說這是他的權利，後
    來2 人越吵越大聲，就把我太太吵起來，原本的房子是木造
    ，後來是我蓋起來的，我太太起來勸架，後來告訴人從旁邊
    拿起一個鐵管要打我，被我接住，2 個人拉扯推來推去，告
    訴人就跌倒，我也跌倒，他身上有挫傷，我身上也有傷，我
    太太站在我的後面，我就起來說到外面講，他就跑掉去叫警
    察來。」等語（見本院99年11月23日審判筆錄）；證人李天
    生證述，告訴人如何拿一個鐵管要打李天生與之發生拉扯推
    來推去，告訴人及李天生雙方跌倒等情，經核與告訴人李孝
    義於本院審判時證述，李天生就生氣，就叫他太太把鐵管拿
    來，李天生推打我的時候我跌倒我就拿鐵管打李天生等情，
    大致相符，此部分情節看信為真，是告訴人與李天生互持鋼
    管拉扯推拉進而2 人跌倒，告訴人頭部後側是否因而碰撞受
    傷，亦有可能。
四、綜上，本件公訴人所提證據資料，尚無從使本院確信被告姚
    雪華確有持水瓶毆打告訴人李孝義。此外，復查無其他積極
    證據，足認被告有公訴人所指之犯行，揆諸上開說明，自應
    為被告無罪之諭知。
據上論斷，應依刑事訴訟法第301 條第1 項，判決如主文。
本案經檢察官翁春鈴到庭執行職務。
中    華    民    國    99    年    12    月    28    日
                  刑事第四庭法  官  黃永定
以上正本證明與原本無異。
如不服本判決應於收受送達後10日內向本院提出上訴書狀，並應
敘述具體理由；其未敘述上訴理由者，應於上訴期間屆滿後20日
內向本院補提理由書 (均須按他造當事人之人數附繕本)「切勿
逕送上級法院」。
中    華    民    國    99    年    12    月    28    日
                            書記官  劉珍珍

司法院資訊處製作；財團法人民間司法改革基金會備份。
